【裁判字號】    99,訴,172
【裁判日期】    991115
【裁判案由】    違反商業會計法等
【裁判全文】
臺灣士林地方法院刑事判決               99年度訴字第172號
    公  訴  人  臺灣士林地方法院檢察署檢察官
    被      告  王日紅
                蔣漢儒
    上二人共同
    選任辯護人  陳建瑜  律師
                陳瓊苓  律師
                許家偉  律師
上列被告因違反商業會計法等案件，經檢察官提起公訴（99年度
偵字第4531號），本院判決如下：
    主  文
王日紅、蔣漢儒共同犯商業會計法第七十一條第五款之利用不正
方法致生不實罪，各處有期徒刑柒月，各減為有期徒刑月又拾
伍日；又共同犯商業會計法第七十一條第五款之利用不正方法致
生不實罪，各處有期徒刑柒月，各減為有期徒刑月又拾伍日；
又共同犯商業會計法第七十一條第五款之利用不正方法致生不實
罪，各處有期徒刑柒月。均應執行有期徒刑壹年。
    事  實
一、王日紅於民國（下同）94年3 月間起，擔任綠野馬術有限公
    司之名義負責人，從事該公司之主辦會計業務，而蔣漢儒則
    為該公司之實際負責人，嗣該公司於95年7 月5 日起變更登
    記為綠野馬術股份有限公司（94年4 月6 日起至96年1 月24
    日間，址設臺北市大安區○○○路○ 段177 號5 樓之1 ，96
    年1 月25日起至今，址設臺北縣淡水鎮○○路280 巷33弄34
    之1 號），名義負責人仍為王日紅，而蔣漢儒亦係實際負責
    人，迄96年9 月25日，改由蔣漢儒擔任綠野公司董事長，為
    綠野公司負責人，王日紅則係綠野公司之主辦會計，2 人亦
    係男女朋友，均為從事業務之人，竟共同基於使公務員登載
    不實及違反商業會計法之犯意聯絡，先後為下列不法行為：
    (一)於94年3 月28日綠野馬術有限公司申請設立時，其2 人均
    明知該公司資本額已達新臺幣（下同）3,000 萬元，竟僅記
    入500 萬元之不實事項於該公司資產負債表資本額之欄位中
    ，並委託不知情之聯華會計師事務所陳韋樺會計師查核上開
    資產負債表、簽證公司申請設立登記資本額查核報告書，而
    以前述不正當方法，致使綠野馬術有限公司之財務報表發生
    不實之結果，俟會計師簽證完成，即於同年4 月1 日，推由
    王日紅以綠野馬術有限公司負責人身分，共同檢具上開資產
    負債表、會計師資本額查核報告書及存款證明、股東繳納現
    金股款明細表作為申請文件，連同有限公司設立登記申請書
    、綠野馬術有限公司章程、股東同意書等，持向臺北市政府
    商業管理處申請設立綠野馬術有限公司而行使之，使不知情
    之承辦公務員因認其申請形式上合法，於同年月6 日核准綠
    野馬術有限公司之設立登記，並將資本額500 萬元之不實事
    項登載於職務上所掌管之綠野馬術有限公司設立登記表等公
    文書上，足以生損害於主管機關對於綠野馬術有限公司實收
    資本額及設立登記要件完備與否審核、管理之正確性；(二)另
    於95年6 月14日（起訴書誤載為96年2 月1 日）綠野馬術有
    限公司欲申請變更組織為股份有限公司及增資時，其2 人均
    明知該公司資本額早已達3,000 萬元，竟僅記載由500 萬元
    增加變更為600 萬元之不實事項於該公司資產負債表資本額
    之欄位內，並委託不知情之聯華會計師事務所陳韋樺會計師
    查核上開資產負債表、簽證公司變更組織增加資本登記資本
    額查核報告書，而以前述不正當方法，致使綠野馬術有限公
    司之財務報表發生不實之結果，俟會計師簽證完成，即於同
    年6 月28日，推由王日紅以綠野馬術有限公司負責人身分，
    共同檢具上開資產負債表、會計師變更組織增加資本登記資
    本額查核報告書及存款證明、股東繳納現金股款明細表作為
    申請文件，連同股份有限公司變更登記申請書、綠野馬術股
    份有限公司章程、股東同意書、股東臨時會議事錄、董事會
    議事錄等，持向臺北市政府商業管理處申請變更公司組織及
    增資等而行使之，使不知情之承辦公務員因認其申請形式上
    合法，於同年7 月5 日核准綠野馬術股份有限公司之變更登
    記，並將資本額變更為600 萬元之不實事項登載於職務上所
    掌管之綠野馬術股份有限公司變更登記表等公文書上，足以
    生損害於主管機關對於綠野馬術股份有限公司實收資本額及
    變更登記要件完備與否審核、管理之正確性；(三)又於96年9
    月29日綠野馬術股份有限公司欲申請增資時，其2 人均明知
    該公司資本額已達3,500 萬元，竟僅記載由600 萬元增加變
    更為700 萬元之不實事項於該公司資產負債表資本額之欄位
    內，並委託不知情之聯華會計師事務所陳韋樺會計師查核上
    開資產負債表、簽證公司增加資本登記資本額查核報告書，
    而以前述不正當方法，致使綠野馬術股份有限公司之財務報
    表發生不實之結果，俟會計師簽證完成，即於同年10月9 日
    ，推由蔣漢儒以綠野馬術股份有限公司負責人身分，共同檢
    具上開資產負債表、會計師增加資本登記資本額查核報告書
    及存款證明、股東繳納現金股款明細表作為申請文件，連同
    股份有限公司變更登記申請書、綠野馬術股份有限公司章程
    、股東臨時會議事錄、董事會議事錄等，持向臺北市政府商
    業管理處申請增資等而行使之，使不知情之承辦公務員因認
    其申請形式上合法，於同年月17日核准綠野馬術股份有限公
    司之變更登記，並將資本額變更為700 萬元之不實事項登載
    於職務上所掌管之綠野馬術股份有限公司變更登記表等公文
    書上，足以生損害於主管機關對於綠野馬術股份有限公司實
    收資本額及變更登記要件完備與否審核、管理之正確性。
二、案經綠野馬術股份有限公司股東郭芃告訴暨臺北縣政府警察
    局淡水分局報請臺灣士林地方法院檢察署檢察官偵查起訴。
    理  由
壹、證據能力之判斷：
一、查本件被告王日紅、蔣漢儒所為不利於己之陳述，均無出於
    強暴、脅迫、利誘、詐欺、疲勞訊問、違法羈押或其他不正
    之方法，亦非違反法定障礙事由經過期間不得訊問或告知義
    務之規定而為，依刑事訴訟法第156 條第1 項、第158 條之
    2 規定，應認均有證據能力。
二、本件資以認定事實之其他供述及非供述證據（詳見後述），
    檢察官、被告王日紅、蔣漢儒及其辯護人於本院調查證據時
    ，均未於言詞辯論終結前聲明異議，本院審酌該等供述證據
    作成之情況，認為適當，且亦無其他違背法定程序而取證之
    情形，依刑事訴訟法第159 條之5 規定、第158 條之4 反面
    解釋，自有證據能力。
貳、實體部分：
一、被告之供述與辯解：
    訊據被告王日紅、蔣漢儒均矢口否認有何上開違反商業會計
    法及使公務員登載不實等犯行，被告王日紅辯稱：公司資本
    額登載事項伊沒有參與，94年4 月6 日到96年10月7日 期間
    伊擔任綠野馬術股份有限公司負責人，將公司資本額六佰萬
    計入資產負債表這件事情伊都知道，當時伊是負責人，但是
    伊沒有參與中間，公司資本額是六百萬元，實際的金額也是
    六百萬元，另告訴人郭芃提出之告證三即綠野馬術VIP 資產
    負債表是公司會計陳明娟在開會時將綠野公司資產一覽表明
    細列印給股東，這是其中一份資料，且非一般公司會計表冊
    的資產負債表，是讓綠野公司所有股東知悉財產明細云云；
    被告蔣漢儒則辯稱：96年10月8 日到97年12月12日伊是綠野
    馬術股份有限公司負責人，公司的資本額從五百萬元到六百
    萬元到七百萬元伊都知情，因為都是現金入帳，在這段期間
    中華國際股份有限公司曾經說要給綠野馬術股份有限公司價
    值約三千萬元的馬術相關的設備，但是因為將這件事情交給
    會計師處理，但是會計師認為需要做資產重估，綠野馬術股
    份有限公司本來是中華國際股份有限公司子公司，中華公司
    有出現金在綠野馬術股份有限公司，一開始資金都是中華公
    司出現金的云云。
二、認定犯罪事實所憑之證據及理由：
  (一)被告王日紅、蔣漢儒於前揭時、地3 次利用不正方法致財務
    報表發生不實之結果及持以使公務員登載不實等事實，業據
    被告王日紅、蔣漢儒分別於偵查中坦承不諱，被告王日紅供
    稱：「（問：一開始就有3000萬元，那為何登記成700 萬元
    ？）3000萬元的時候是登記600 萬元，後來3500萬元的時候
    才登記700 萬元。」、被告蔣漢儒亦供稱：「資本額一開始
    本來是3000萬元，可是有一些資產沒辦法取得憑證，所以才
    會有這樣的差別。我們也不希望有內、外帳的情形。也是希
    望公司能夠合法正常的經營，所以才會去設立公司登記，才
    會有內、外帳的問題。」等情在卷（均見臺灣士林地方法院
    檢察署98年度他字第2482號偵查卷第370 頁），核與告訴人
    即證人郭芃於偵審時所述情節相符，並經證人即綠野馬術有
    限公司設立登記時原始股東李榮南於偵訊時指證：伊有看過
    公司的資產負債表，帳冊的資本有3500萬元，因之前有花那
    麼多錢，為何登記的實收資本額有700 萬元，伊不清楚等語
    明確（見同上偵查卷第230 頁），又有登載資本額35,000,0
    00元之綠野馬術-VIP96年12月21日資產負債表( 帳戶式）及
    綠野馬術有限公司94年3 月28日資產負債表、設立登記資本
    額查核報告書、設立登記申請書、臺北市政府94年4 月6 日
    准予設立登記函及綠野馬術有限公司95年6 月14日資產負債
    表、變更組織增加資本登記資本額查核報告書、變更登記申
    請書、臺北市政府95年7 月5 日准予變更組織、增資變更登
    記函及綠野馬術股份有限公司96年9 月29日資產負債表、增
    加資本登記資本額查核報告書、變更登記申請書、臺北市政
    府96年10月17日准予增資變更登記函等影本在卷可稽，足徵
    被告2 人於偵查中之自白與事實相合，可以採信。
  (二)被告王日紅、蔣漢儒嗣於本院審理時均翻異前詞否認犯罪，
    被告王日紅辯稱：郭芃提出之資產負債表是當時綠野公司會
    計陳明娟在開會時將公司資產一覽表列印給股東，並非一般
    公司會計表冊的資產負債表云云；被告蔣漢儒則稱：綠野馬
    術股份有限公司是中華國際股份有限公司的子公司，當初中
    華國際股份有限公司要給綠野馬術股份有限公司價值約3000
    萬元的馬術相關設備，但這件事情交給會計師處理，會計師
    認為需要做資產重估，伊還不知道要如何處理，這部分應該
    不是所謂的資產負債表，只是給會員可以使用的一些設備云
    云。然查，證人陳明娟於本院審理時到庭明白證稱：伊係任
    職於中華國際股份有限公司，期間從92年5 月到96年10月，
    郭芃提出之綠野馬術-VIP96年12月21日資產負債表，當時伊
    已經離職了，這不是伊製作的等語（見本院99年9 月17日審
    判筆錄），從而被告王日紅前開辯解，是否屬實，已有可疑
    ，又證人即聯華會計師事務所承辦會計黃碧欄於偵查時亦證
    稱：綠野公司於99年初有開一個股東大會，伊本身有去作報
    告，資本額3500萬元是從前手延續過來的，正確與否由股東
    來認定，當初綠野公司設立登記是700 萬元，伊公司接手時
    就不一致了，伊公司希望他們能夠改成一致，他們也請伊公
    司來協助能夠變成一致等情（見同上偵查卷第368 頁、第36
    9 頁），復有綠野馬術中心2009年度回顧所附財務報告之綠
    野馬術-VIP98年12月31日資產負債表附卷為憑（其上資本額
    登載35,000,000元），足證綠野馬術股份有限公司登記之資
    本額與實收資本並不相符；再觀諸被告2 人於99年2 月1 日
    向臺灣士林地方法院檢察署提出之刑事答辯（二）狀所附之
    被證11即聯華會計師事務所製作之綠野馬術-VIP資產負債表
    （帳戶式），其上資本額欄內亦載明係35,000,000元，有該
    資產負債表影本在卷可參（見同上偵查卷第351 頁），經質
    之證人即上開資產負債表製作人聯華會計師事務所會計林璜
    秀亦結證稱：此表是伊製作的，這是綠野馬術股份有限公司
    的資產負債表，資料是被告王日紅給伊的，伊製作完成後再
    交給被告2 人等語明確（見本院99年10月22日審判筆錄），
    酌以證人黃碧欄於審理中亦指證稱：伊處理綠野馬術股份有
    限公司事情時，都是與王日紅接洽，且資料也都是她提供的
    等情（見本院99年9 月17日審判筆錄），綜上證人之證詞及
    卷內相關財務報表以觀，本件被告王日紅、蔣漢儒自綠野馬
    術有限公司設立起至變更組織為綠野馬術股份有限公司，該
    公司始終有內帳與外帳之不同，進而致資產負債表登記資本
    額與實收資本不符，渠等犯行已臻明確，前開辯解顯係事後
    避就之詞，均不足採信。
  (三)至綠野馬術股份有限公司是否係中華國際股份有限公司之子
    公司，因被告2 人始終未提出證據證明，且與本件犯罪之成
    立無涉，本院自無審酌之必要；又被告2 人及其辯護人堅指
    前揭告訴人郭芃提出之資產負債表、綠野馬術中心2009年度
    回顧所附財務報告之資產負債表及聯華會計師事務所會計林
    璜秀製作之資產負債表皆非商業會計法所規定之資產負債表
    ，僅係供綠野馬術VIP 會員參考之資產及設備等云云，惟本
    件被告2 人以不正當方法致使財務報表發生不實之結果，係
    指綠野馬術有限公司申請設立登記、變更組織及增資時所附
    之資產負債表，已如前述，而前揭被告及辯護人所指資料，
    僅用以證明綠野馬術有限公司及綠野馬術股份有限公司登記
    資本額與實收資本不符即已足，是否係商業會計法所指之資
    產負債表，與本案成罪無關，均一併敘明。
三、論罪科刑：
  (一)按被告王日紅、蔣漢儒上開事實欄一(一)、(二)行為後，94年2
    月2 日修正公布之刑法已於95年7 月1 日生效施行，依刑法
    第2 條第1 項規定：「行為後法律有變更者，適用行為時之
    法律。但行為後之法律有利於行為人者，適用最有利於行為
    人之法律」，是以行為後法律有變更者，應依「從舊、從輕
    」之原則比較新、舊法律之適用；又比較新舊法時，應就罪
    刑有關之共犯、未遂犯、想像競合犯、牽連犯、連續犯、結
    合犯，以及累犯加重、自首減輕暨其他法定加減原因（如身
    分加減）與加減例等一切情形，綜其全部罪刑之結果而為比
    較後，再適用有利於行為人之法律處斷，而不得一部割裂分
    別適用不同之新、舊法（最高法院95年度第8 次刑事庭會議
    決議參照）。經查：
    (1)關於罰金刑：刑法第214 條使公務員登載不實罪，其法定
      刑有關罰金部分為（銀元）5 百元以下罰金，查刑法分則
      編各罪所定罰金刑之貨幣單位原為銀元，修正前刑法第33
      條第5 款規定：「罰金：1 元（銀元）以上。」，而依罰
      金罰鍰提高標準條例規定，就72年6 月26日前修正之刑法
      部分條文罰金數額提高1 至10倍，其後修正者則不提高倍
      數，並依現行法規所定貨幣單位折算新臺幣條例規定，以
      銀元1 元折算新臺幣3 元。修正後刑法第33條第5 款規定
      ：「罰金：新臺幣1000元以上，以百元計算之。」，修正
      後刑法第33條第5 款所定罰金刑最低數額，較之修正前提
      高，自以修正前刑法第33條第5 款規定有利於被告2 人。
    (2)關於共犯：修正前刑法第28條規定：「二人以上共同實施
      犯罪之行為者，皆為正犯。」，修正後該條規定為：「二
      人以上共同實行犯罪之行為者，皆為正犯。」，已修正限
      縮於共同實行犯罪行為者始成立共同正犯，排除陰謀犯、
      預備犯共同正犯，自屬行為後法律有變更，而非僅屬文字
      修正，應有新舊法比較適用之問題，查本件被告2 人間就
      前揭犯行具有犯意聯絡及行為分擔，依修正前之規定，並
      無較不利，自應適用行為時之法律。
    (3)刑法第31條第1 項身分共犯之規定，除將共同實施修正為
      共同實行外，並於但書增列「但得減輕其刑」，以修正後
      之規定有利於被告蔣漢儒。
    (4)關於數罪併罰：修正前刑法第51條規定：「數罪併罰，分
      別宣告其罪之刑，依左列各款定其應執行者：」，其中第
      5 款規定：「宣告多數有期徒刑者，於各刑中之最長期以
      上，各刑合併之刑期以下，定其刑期。但不得逾20年。」
      ，修正後刑法第51條第5 款規定：「宣告多數有期徒刑，
      於各刑中之最長期以上，各刑合併之刑期以下，定其刑期
      。但不得逾30年。」，比較新舊法結果，修正後刑法並非
      較有利於被告2 人。
    (5)綜上，本件經綜合觀察全部罪刑比較之結果，依刑法第2
      條第1 項前段規定，被告王日紅、蔣漢儒適用修正前刑法
      第28條、第31條1 項、第33條第5 款之規定，對渠等較有
      利，自應全部適用修正前刑法相關規定而為論科。
  (二)又被告王日紅、蔣漢儒上開事實欄一(一)行為後，商業會計法
    第71條已於95年5 月24日修正公布施行，將法定刑由「5 年
    以下有期徒刑、拘役或科或併科新臺幣15萬元以下罰金」提
    高為「5 年以下有期徒刑、拘役或科或併科新臺幣60萬元以
    下罰金」，修正後規定既未有利於被告2 人，自應適用修正
    前規定論處。
  (三)按依商業會計法第28條第1 項規定，資產負債表為商業通用
    之財務報表之一種，商業會計法第71條第5 款之利用不正當
    方法致使財務報表發生不實結果規定，與刑法第215 條從事
    業務之人登載不實事項於業務上文書罪，皆規範處罰同一之
    登載不實行為，應屬法規競合，前者為後者之特別規定，依
    特別法優於普通法之原則，應優先適用商業會計法第71條第
    5 款之罪論處（最高法院98年度台上字第5819號判決意旨）
    ；又行為人於90年11月12日公司法修正後辦理公司登記事項
    ，如有明知為不實之事項，而使公務員登載於職務上所掌之
    公文書，足以生損害於公眾或他人者，即有刑法第214 條之
    適用（最高法院96年度第5 次刑事庭會議決議意旨）。
  (四)故核被告王日紅、蔣漢儒就前揭事實欄一(一)所為，均係犯修
    正前商業會計法第71條第5 款之利用不正方法致生不實罪及
    刑法第214 條之使公務員登載不實罪；其2 人間就前述犯行
    ，有犯意之聯絡及行為之分擔，均為共同正犯；又被告蔣漢
    儒雖非綠野馬術有限公司之負責人，即非商業負責人，然與
    該公司負責人即被告王日紅共同實行犯罪，依修正前刑法第
    31條第1 項規定，仍以共犯論，附予說明；至公訴人認被告
    2 人應成立商業會計法第71條第1 款之罪名，應有誤會，起
    訴法條應予變更；再被告2 人所犯上開兩罪，係一行為觸犯
    數罪名，為想像競合犯，均應從一重之修正前商業會計法第
    71條第5 款之利用不正方法致生不實罪處斷。又核被告王日
    紅、蔣漢儒就前揭事實欄一(二)所為，均係犯商業會計法第71
    條第5 款之利用不正方法致生不實罪及刑法第214 條之使公
    務員登載不實罪；其2 人間就前述犯行，有犯意之聯絡及行
    為之分擔，均為共同正犯；又被告蔣漢儒雖非綠野馬術有限
    公司之負責人，即非商業負責人，然與該公司負責人即被告
    王日紅共同實行犯罪，依修正前刑法第31條第1 項規定，仍
    以共犯論，併予敘明；至公訴人認被告2 人應成立商業會計
    法第71條第1 款之罪名，應有誤會，起訴法條應予變更；再
    被告2 人所犯上開兩罪，係一行為觸犯數罪名，為想像競合
    犯，均應從一重之商業會計法第71條第5 款之利用不正方法
    致生不實罪處斷。又核被告王日紅、蔣漢儒就前揭事實欄一
    (三)所為，均係犯商業會計法第71條第5 款之利用不正方法致
    生不實罪及刑法第214 條之使公務員登載不實罪；其2 人間
    就前述犯行，有犯意之聯絡及行為之分擔，均為共同正犯；
    又被告蔣漢儒係綠野馬術股份有限公司之董事長，即為該商
    業之負責人，而被告王日紅為該公司主辦會計，已如前述，
    其2 人共同實行犯罪，自應以共犯論，附此敘明；至公訴人
    認被告2 人應成立商業會計法第71條第1 款之罪名，應有誤
    會，起訴法條應予變更；再被告2 人所犯上開兩罪，係一行
    為觸犯數罪名，為想像競合犯，均應從一重之商業會計法第
    71條第5 款之利用不正方法致生不實罪處斷。
  (五)審酌被告2 人犯本案各罪之動機及所生危害非淺，偵查中雖
    坦承犯行，惟於本院審理時均否認犯罪，致檢辯聲請傳喚多
    位證人到院行交互詰問，浪費司法資源，兼衡被告2 人之智
    識程度與生活狀況等一切情狀，就被告2 人所犯各罪均量處
    如主文所示之刑。又被告2 人就前揭事實欄一(一)、(二)，均在
    96年4 月24日以前所犯者，均符合中華民國九十六年罪犯減
    刑條例第2 條第1 項第3 款之減刑規定，爰各減其宣告刑2
    分之1 ，減刑後並與前揭事實欄一(三)部分所處之刑各定其應
    執行之刑，以資懲儆。
據上論斷，應依刑事訴訟法第299 條第1 項前段、第300 條，修
正前商業會計法第71條第5 款，修正前刑法第28條、第31條第1
項、第51條第5 款，商業會計法第71條第5 款，刑法第2 條1 項
前段、第11條前段、第28條、第214 條、第55條，刑法施行法第
1 條之1 ，中華民國九十六年罪犯減刑條例第2 條第1 項第3 款
、第7 條，判決如主文。
本案經檢察官江耀民到庭執行職務。
中    華    民    國    99    年    11    月    15    日
                  刑事第四庭審判長法  官  李育仁
                                  法  官  徐文瑞
                                  法  官  謝佳純
以上正本證明與原本無異。
如不服本判決應於收受判決後10日內向本院提出上訴書狀，並應
應敘述具體理由。其未敘述上訴理由者，應於上訴期間屆滿後20
日內向本院補提理由書(均須按他造當事人之人數附繕本)「切勿
逕送上級法院」。
                                  書記官  張茹茵
中    華    民    國    99    年    11    月    15    日
本判決論罪科刑依據之法條：
修正前商業會計法第七十一條
商業負責人、主辦及經辦會計人員或依法受託代他人處理會計事
務之人員有左列情事之一者，處五年以下有期徒刑、拘役或科或
併科新臺幣十五萬元以下罰金：
一、以明知為不實之事項，而填製會計憑證或記入帳冊者。
二、故意使應保存之會計憑證、帳簿報表滅失毀損者。
三、意圖不法之利益而偽造、變造會計憑證、帳簿報表內容或撕
    毀其頁數者。
四、故意遺漏會計事項不為記錄，致使財務報表發生不實之結果
    者。
五、其他利用不正當方法，致使會計事項或財務報表發生不實之
    結果者。
商業會計法第71條
商業負責人、主辦及經辦會計人員或依法受託代他人處理會計事
務之人員有下列情事之一者，處5 年以下有期徒刑、拘役或科或
併科新臺幣60萬元以下罰金：
一、以明知為不實之事項，而填製會計憑證或記入帳冊。
二、故意使應保存之會計憑證、會計帳簿報表滅失毀損。
三、偽造或變造會計憑證、會計帳簿報表內容或毀損其頁數。
四、故意遺漏會計事項不為記錄，致使財務報表發生不實之結果
    。
五、其他利用不正當方法，致使會計事項或財務報表發生不實之
    結果。
刑法第214條
（使公務員登載不實罪）
明知為不實之事項，而使公務員登載於職務上所掌之公文書，足
以生損害於公眾或他人者，處 3 年以下有期徒刑、拘役或 5 百
元以下罰金。

司法院資訊處製作；財團法人民間司法改革基金會備份。
